最高法院民事判決　　　　　　　　　 110年度台上字第2741號
上　 訴　 人　帝璽建設有限公司

兼法定代理人　朱宏洋
上　 訴　 人　陳世豐
　　　　　　　黃宥縝
　　　　　　　黃進義
共　　　　同
訴 訟代理 人　周進文律師
參　 加　 人　陳慶鴻

被　上訴　人　曾義豐（原名曾建福，改名曾守富，嗣改名曾豐


訴 訟代理 人　洪俊誠律師
　　　　　　　洪翰今律師
　　　　　　　洪翰中律師
上列當事人間請求塗銷所有權移轉登記等事件，上訴人對於中華
民國110年3月16日臺灣高等法院臺中分院第二審更審判決（ 109
年度重上更一字第35號），提起上訴，本院判決如下：
    主  文
上訴駁回。
第三審訴訟費用，由上訴人負擔。因參加訴訟所生之費用，由參
加人負擔。
    理  由
一、本件上訴人主張：上訴人帝璽建設有限公司（下稱帝璽公司
    ）在臺中市沙鹿區斗潭路興建房屋（下稱系爭建案）亟需資
    金，自民國102年1月起陸續向被上訴人借款，並於同年5 月
    10日由帝璽公司及其他上訴人朱宏洋、黃進義（地主），黃
    宥縝、陳世豐（連帶保證人）等5 人（甲方），與被上訴人
    （乙方）簽訂協議書（下稱系爭協議書），約定以新臺幣（
    下同）3 億3429萬5760元（每坪12萬9000元），將原判決附
    表（下稱附表）一至三所示共71筆土地（下合稱系爭土地）
    出賣予被上訴人。伊等於簽約前、後，已將附表一、二所示
    69筆土地所有權移轉登記予被上訴人；附表三之2 筆土地未
    得辦理移轉登記，則非可歸責於伊等。被上訴人依系爭協議
    書第5 條約定，應繼續完成系爭建案之興建、銷售，於結算
    銷售利潤時給付剩餘價金3529萬5760元（下稱系爭尾款）。
    因帝璽公司在附表一所示土地就系爭建案建竣之25棟建物（
    下稱系爭建物），遭債權人聲請拍賣，致無法完成及銷售，
    均非可歸責於伊等，即兩造約定「待被上訴人完成本建案並
    銷售後，結算銷售利潤」之事實確定不發生，應認清償期屆
    至，被上訴人應如數支付該尾款等情。（備位之訴）爰依系
    爭協議書第5 條約定，求為命被上訴人給付3529萬5760元，
    及自起訴狀繕本送達翌日起加付法定遲延利息之判決【上訴
    人以先位之訴，對被上訴人及另當事人台中商業銀行股份有
    限公司（下稱台中商銀）所為請求，業經本院前審駁回確定
    】。
二、參加人輔助主張：被上訴人負有給付系爭尾款之義務，其迄
    未就系爭建物設定抵押權，自不得依系爭協議書第5 條後段
    約定扣除利息；況該約定以6864萬元、每月每萬元240 元計
    算利息（年息28.8%），其中864萬元為利息，不得再請求計
    付利息；本金6000萬元超過年息20%部分，依民法第205條規
    定，亦不得請求利息。另被上訴人依系爭協議書第7 條約定
    ，提起另件請求上訴人給付20% 違約金訴訟，業經原法院以
    106年度重上字第212號判決駁回確定，無從自系爭尾款中扣
    除任何款項等語。
三、被上訴人則以：上訴人未依約將附表三所示2 筆土地移轉登
    記予伊，且系爭建物因可歸責於上訴人事由遭法院拍賣，致
    無法交付伊繼續完成及銷售、結算銷售利潤，與系爭協議書
    第5 條前段之要件不符，上訴人自不得請求伊給付系爭尾款
    。縱認伊應給付系爭尾款，惟應扣除上訴人依該協議書第 1
    條後段約定之「以6864萬元、每月每萬元240 元計算之利息
    」，又因可歸責上訴人之事由致未設定抵押權，應自簽訂系
    爭協議書時起，迄今已逾7年，按年息20%計算，利息金額高
    達1 億餘元，扣除後上訴人已無餘額可得請求等語，資為抗
    辯。
四、原審以：
  ㈠兩造於102年5月10日簽訂系爭協議書，約定被上訴人以總價
    3 億3429萬5760元購買系爭土地，係以其承擔上訴人積欠台
    中商銀之貸款債務2億5600萬元，上訴人負欠之借款債務300
    0 萬元，及被上訴人承擔上訴人就附表三所示土地之抵押債
    務1300萬元（共計2 億9900萬元）作價，剩餘價金即系爭尾
    款3529萬5760元；上訴人於簽約前、後，將附表一、二所示
    69筆土地所有權移轉登記予被上訴人（附表三所示2 筆土地
    未移轉登記）。又系爭建物之使用執照雖於102 年5月6日獲
    准核發，惟因帝璽公司與威松營造股份有限公司（下稱威松
    公司）間工程款糾紛，威松公司拒絕交付使用執照，迨帝璽
    公司申請補發使用執照後，始於同年10月22日辦妥建物第一
    次保存登記（所有權人登記為帝璽公司）。另帝璽公司之債
    權人訴外人涂宗泰、張國賓、王明華等人於同年6、7月間聲
    請對系爭建物為假扣押執行，另一債權人楊宗堯於同年7 月
    30日持本票確定裁定，聲請強制執行系爭建物【案列臺灣臺
    中地方法院（下稱臺中地院）102年度司執字第76697號強制
    執行事件】，被上訴人於同年8月9日持本票確定裁定併案執
    行（併案債權人），系爭建物其後由被上訴人以配偶柯乃温
    名義拍定等情，為兩造所不爭。
  ㈡依系爭協議書第5 條約定，被上訴人買受系爭建案基地剩餘
    之買賣價金3529萬5760元，上訴人同意待被上訴人完成本建
    案並銷售後，結算銷售利潤時再支付，並應扣除第1 條後段
    約定之上訴人應支付之利息及支付訴外人陳順福地政士作業
    酬勞費用120 萬元。惟系爭建物嗣遭假扣押查封並拍定，上
    開「被上訴人完成系爭建案並銷售，結算利潤」為系爭尾款
    之清償期限，該銷售並結算利潤之事實業經兩造確定不會發
    生，應認清償期已屆至，被上訴人負有履行義務。然依該條
    後段約定「尚應扣除第1 條後段上訴人同意自設定抵押權時
    ，以6864萬元、每月每萬元240 元計付之利息」，帝璽公司
    同意以系爭建物設定抵押權迄未為之，係因該等建物遭假扣
    押查封並拍定，有可歸責性。審酌計算利息之基礎6864萬元
    ，係上訴人負欠被上訴人之借款本金其中6000萬元及全部借
    款利息864 萬元，雖未設定抵押權，應自系爭協議書簽訂時
    （102年5月10日）起算利息，方屬公平合理。又上開每月每
    萬元240元計息，折算年息高達28.8%，依民法第205 條規定
    ，被上訴人就超過年息20%部分無請求權。則以借款本金600
    0萬元，自102 年5月10日起算至本件訴訟事實審言詞辯論終
    結（110年1月26日）為止（逾7年），按年息20%計算利息數
    額超過系爭尾款，上訴人已無款項可得請求。
  ㈢從而，上訴人依系爭協議書第5 條約定，請求被上訴人給付
    系爭尾款本息，為無理由，不應准許，為其心證所由得，並
    說明兩造其餘攻防暨舉證於判決結果不生影響，毋庸逐一論
    駁之理由，與第一審判決理由雖有不同，惟結論並無不合，
    因而維持第一審所為上訴人敗訴之判決，駁回其上訴。
五、本院判斷：
  ㈠按當事人就已存在之債務，約定於預期不確定事實發生時履
    行，係清償期之約定，而非條件，應認該事實之發生，或確
    定不發生時，為清償期屆至之時。又土地經辦理查封、假扣
    押、假處分、暫時處分、破產登記或因法院裁定而為清算登
    記後，未為塗銷前，除有土地登記規則第141條第1項所定各
    款情形外，登記機關應停止與其權利有關之新登記，此觀該
    登記規則同條項本文規定即明。是不動產經法院囑託辦理查
    封、假扣押登記後，在未為塗銷登記前，登記機關既應停止
    與其權利有關之新登記，則對該不動產相關權利登記之請求
    ，即處於給付不能（即確定不發生）之狀態。
  ㈡原審本其採證、認事及解釋契約之職權行使，綜據相關事證
    ，合法認定被上訴人以總價3 億3429萬5760元購買系爭土地
    ，扣除其承擔上訴人之貸款債務2 億5600萬元、上訴人負欠
    之借款債務3000萬元及承擔附表三所示土地之抵押債務1300
    萬元後，剩餘價金為3529萬5760元，並於系爭協議書第5 條
    載明，該條約定「被上訴人完成系爭建案並銷售後，結算銷
    售利潤」，為系爭尾款之清償期，該事實確定不會發生，則
    清償期屆至，上訴人依第5 條約定請求被上訴人給付系爭尾
    款，固屬有據。然依同條後段約定，應扣除上訴人依第1 條
    後段同意支付被上訴人之利息，應按借款本金6000萬元、年
    息20%計算，被上訴人就超過年息20%部分無請求權等情，經
    核於法並無違誤。又系爭協議書第1 條後段約定，上訴人同
    意自「設定抵押權時」起計付利息，「設定抵押權」係利息
    起算點，核屬給付（清償）期。查系爭建物嗣經帝璽公司之
    債權人聲請假扣押執行，其後遭拍定，亦為原審所認定。依
    前開說明，系爭建物經臺中地院民事執行處以102 年6月5日
    中院東民執102司執全松字第613號函辦理假扣押查封登記（
    見一審卷㈢311-320 頁）時，確定上訴人無從設定抵押權登
    記予被上訴人，利息起算日已屆至。則被上訴人應給付之系
    爭尾款3529萬5760元，扣除上訴人應自102 年6月5日起，按
    借款本金6000萬元、年息20% 計算至本件訴訟事實審言詞辯
    論終結（110年1月26日）為止（逾7年7個月）之利息（超過
    9100萬元），上訴人已無款項可得請求。原審為上訴人不利
    之判決，理由雖有未當，結論並無二致，仍應予維持。上訴
    論旨，指摘原判決違背法令，聲明廢棄，非有理由。末查，
    上訴人於原審更一審表明：僅依系爭協議書第5 條約定請求
    給付系爭尾款，不再主張該協議書第2條、第3條；復經審判
    長詢問後，於110年1月26日言詞辯論中陳明：其他價金不在
    本件請求範圍等語（見原審更一卷㈠第241頁；卷㈡第212頁
    ），核屬上訴人之處分權範圍，不得再於第三審翻異爭執第
    3 條有關被上訴人承擔台中商銀貸款債務之確切金額，附此
    敘明。
六、據上論結，本件上訴為無理由。依民事訴訟法第481 條、第
    449條、第78條、第86條第1項前段，判決如主文。
中    華    民    國   111    年    6     月    16    日
                      最高法院民事第五庭
                          審判長法官  袁  靜  文  
                                法官  陳  靜  芬  
                                法官  石  有  為  
                                法官  許  秀  芬  
                                法官  林  金  吾  
本件正本證明與原本無異
                                      書  記  官
中    華    民    國   111    年    7     月    6     日